---
title: "R_practice_task"
author: "Hubert Guzowski"
output: html_document
---

```{r setup, include=FALSE}
knitr::opts_chunk$set(echo = TRUE)
```

## Zadanie podsumowujące wiedzę z języka R

Na początku zadania znajduje się kilka komórek przygotowujących środowisko.
Instalowane i importowane są biblioteki i przygotowywane zbiory danych do pracy.
Zadanie jest oparte o dane zdrowotne populacji zbierane poprzez ankiety i badania przez Amerykański NCHS.
Opis zbioru: https://cran.r-project.org/web/packages/NHANES/NHANES.pdf

```{r install required dataset}
install.packages("NHANES", repos = "http://cran.us.r-project.org")
```

Poza zbiorem NHANES potrzebne będą też znane już biblioteki dplyr i plotly.

```{r load libraries}
library(NHANES)
library(dplyr)
library(plotly)
```

```{r NHANES summary}
data("NHANES")
count(NHANES)
names(NHANES)
```

Na potrzeby zadania posłużymy się jedynie wycinkiem NHANES

```{r prepare datasets}
stat_df <- NHANES %>%
            filter(SurveyYr == "2009_10") %>%
            filter(Age > 18) %>%
            select(ID, Gender, Age, Education) %>%
            distinct()

phys_df <- NHANES %>%
             filter(SurveyYr == "2009_10") %>%
             filter(Height <= 190) %>%
             select(ID, Height, Weight, BMI, BMI_WHO, SleepHrsNight, SleepTrouble, AlcoholDay, AlcoholYear, Pulse) %>%
             distinct()
```

Każde z poniższych zadań stawia pytanie odnośnie wartości do wyliczenia. Formą odpowiedzi jest komórka kodu, która po wykonaniu w jasny sposób wypisze pożądaną wartość w formie numerycznej, tabelki bądź wykresu.

### Zadania
1. Przeczytaj opisy kolumn AlcoholDay oraz AlcoholYear (w dokumentacji lub za pomocą komendy help()). Do tabeli phys_df dołącz nową kolumnę z oszacowanym średnim rocznym spożyciem alkoholu dla każdej osoby. Jaka jest mediana średniego rocznego spożycia alkoholu w zbadanej populacji?
```{r}
alcoholDay <- phys_df$AlcoholDay
alcoholYear <- phys_df$AlcoholYear
alcoholConsumption <- alcoholDay * alcoholYear
phys_df$AlcoholConsumption <- alcoholConsumption

# sprawdźmy czy dodano kolumnę
phys_df[, c("AlcoholYear", "AlcoholDay", "AlcoholConsumption")]

# mediana średniego rocznego spożycia alkoholu
median(phys_df$AlcoholConsumption[!is.na(phys_df$AlcoholConsumption)])
phys_df$AlcoholConsumption[is.na(phys_df$AlcoholConsumption)] = 0
median(phys_df$AlcoholConsumption)
```

```{r}
phys_df$AlcoholConsumption <- phys_df$AlcoholDay * phys_df$AlcoholYear
phys_df$AlcoholConsumption

# Korzystamy z funkcji replace() do zamianay wartości "NA" na "0"
df_modified <- replace(phys_df[, c("AlcoholYear", "AlcoholDay", "AlcoholConsumption")], is.na(phys_df[, c("AlcoholYear", "AlcoholDay", "AlcoholConsumption")]), 0)
# View the modified DataFrame
print(df_modified[, c("AlcoholYear", "AlcoholDay", "AlcoholConsumption")])
alcCons <- df_modified$AlcoholConsumption
length(alcCons[alcCons == 0])
median(df_modified$AlcoholConsumption)
```

2. Utwórz nową tabelę phys_f_df odfiltrowując wartości puste z tabeli phys_df. Na jej podstawie odpowiedz, jest średnia wartość pulsu, ilość godzin snu oraz liczność wierszy dla każdej kategorii BMI_WHO?
3. Do wierszy w tabeli stat_df dołącz informacje z tabeli phys_df tworząc nową tabelę full_df. Następnie odfiltruj z niej wiersze, gdzie brakuje obu informacji o poziomie edukacji i pomiarze pulsu. Ile wierszy ma wynikowa tabela?
4. Zwizualizuj na wykresie punktowym zależność wagi od wysokości na podstawie tabeli phys_df.
5*. Utwórz nową tabelę stat_s_df na podstawie stat_df, ale z dwoma nowymi kolumnami. Jedna (rnorm_col) powinna zawierać różne wartości z rozkładu normalnego o średniej 10 i odchyleniu standardowym 5. Druga (runif_col) z rozkładu jednostajnego od -5 do 20. Dodaj teraz nową kolumnę Distributions, która zawiera wartość z kolumny runif_col jeśli wartość kategorii Gender w wierszu to "male" oraz wartość z kolumny rnorm_col w przeciwnym wypadku. Zwizualizuj na histogramie w trybie overlay wartości kolumny distributions z podziałem kolorystycznym w zależności od płci.
