---
title: "R_practice_task"
author: "Hubert Guzowski"
output: html_document
---

```{r setup, include=FALSE}
knitr::opts_chunk$set(echo = TRUE)
```

## Zadanie podsumowujące wiedzę z języka R

Na początku zadania znajduje się kilka komórek przygotowujących środowisko.
Instalowane i importowane są biblioteki i przygotowywane zbiory danych do pracy.
Zadanie jest oparte o dane zdrowotne populacji zbierane poprzez ankiety i badania przez Amerykański NCHS.
Opis zbioru: https://cran.r-project.org/web/packages/NHANES/NHANES.pdf

```{r install required dataset}
install.packages("NHANES", repos = "http://cran.us.r-project.org")
```

Poza zbiorem NHANES potrzebne będą też znane już biblioteki dplyr i plotly.

```{r load libraries}
library(NHANES)
library(dplyr)
library(plotly)
```

```{r NHANES summary}
data("NHANES")
count(NHANES)
names(NHANES)
```

Na potrzeby zadania posłużymy się jedynie wycinkiem NHANES

```{r prepare datasets}
stat_df <- NHANES %>%
            filter(SurveyYr == "2009_10") %>%
            filter(Age > 18) %>%
            select(ID, Gender, Age, Education) %>%
            distinct()

phys_df <- NHANES %>%
             filter(SurveyYr == "2009_10") %>%
             filter(Height <= 190) %>%
             select(ID, Height, Weight, BMI, BMI_WHO, SleepHrsNight, SleepTrouble, AlcoholDay, AlcoholYear, Pulse) %>%
             distinct()
```

Każde z poniższych zadań stawia pytanie odnośnie wartości do wyliczenia. Formą odpowiedzi jest komórka kodu, która po wykonaniu w jasny sposób wypisze pożądaną wartość w formie numerycznej, tabelki bądź wykresu.

### Zadania
1. Przeczytaj opisy kolumn AlcoholDay oraz AlcoholYear (w dokumentacji lub za pomocą komendy help()). Do tabeli phys_df dołącz nową kolumnę z oszacowanym średnim rocznym spożyciem alkoholu dla każdej osoby. Jaka jest mediana średniego rocznego spożycia alkoholu w zbadanej populacji?
```{r}
alcoholDay <- phys_df$AlcoholDay
alcoholYear <- phys_df$AlcoholYear
alcoholConsumption <- alcoholDay * alcoholYear
phys_df$AlcoholConsumption <- alcoholConsumption

# sprawdźmy czy dodano kolumnę
phys_df[, c("AlcoholYear", "AlcoholDay", "AlcoholConsumption")]

# mediana średniego rocznego spożycia alkoholu
median(phys_df$AlcoholConsumption[!is.na(phys_df$AlcoholConsumption)])
```

2. Utwórz nową tabelę phys_f_df odfiltrowując wartości puste z tabeli phys_df. Na jej podstawie odpowiedz, jaka jest średnia wartość pulsu, ilość godzin snu oraz liczność wierszy dla każdej kategorii BMI_WHO?
```{r}
phys_f_df <- phys_df %>% filter_all(all_vars(!is.na(.)))
phys_f_df

phys_f_df_symmary <- phys_f_df %>% group_by(BMI_WHO) %>% summarise(PulseMean = mean(Pulse), SleepHrsNightMean = mean(SleepHrsNight), RowsCount = n())
phys_f_df_symmary
```

3. Do wierszy w tabeli stat_df dołącz informacje z tabeli phys_df tworząc nową tabelę full_df. Następnie odfiltruj z niej wiersze, gdzie brakuje obu informacji o poziomie edukacji i pomiarze pulsu. Ile wierszy ma wynikowa tabela?
```{r}
full_df <- full_join(stat_df, phys_df, by = "ID")
full_df

filtered_df <- full_df %>% filter(!is.na(full_df$Education), !is.na(full_df$Pulse))
filtered_df %>% select(ID, Gender, Education, Pulse) %>% summarise(RowsCount = n())
```

4. Zwizualizuj na wykresie punktowym zależność wagi od wysokości na podstawie tabeli phys_df.
```{r}
phys_df_plot <- plot_ly(y = phys_df$Weight, x = phys_df$Height, type = "scatter")
phys_df_plot
```

5*. Utwórz nową tabelę stat_s_df na podstawie stat_df, ale z dwoma nowymi kolumnami. Jedna (rnorm_col) powinna zawierać różne wartości z rozkładu normalnego o średniej 10 i odchyleniu standardowym 5. Druga (runif_col) z rozkładu jednostajnego od -5 do 20. Dodaj teraz nową kolumnę Distributions, która zawiera wartość z kolumny runif_col jeśli wartość kategorii Gender w wierszu to "male" oraz wartość z kolumny rnorm_col w przeciwnym wypadku. Zwizualizuj na histogramie w trybie overlay wartości kolumny distributions z podziałem kolorystycznym w zależności od płci.
```{r}
stat_df_row_count <- nrow(stat_df)
rnorm_col <- rnorm(stat_df_row_count, mean = 10, sd = 5)
runif_col <- runif(stat_df_row_count, min = -5, max = 20)

stat_s_df <- stat_df %>%
            mutate(rnorm_col = rnorm_col) %>%
            mutate(runif_col = runif_col) %>%
            mutate(Distributions = if_else(Gender == "male", runif_col, rnorm_col))

# wyświetlenie zmodyfikowanych danych
stat_s_df

# utworzenie histogramów
hist <- plot_ly(alpha = 0.5)
hist <- hist %>% add_histogram(x = stat_s_df[stat_s_df$Gender == "male",]$Distributions, name = "male")
hist <- hist %>% add_histogram(x = stat_s_df[stat_s_df$Gender == "female",]$Distributions, name = "female")
hist <- hist %>% layout(barmode = "overlay")

hist
```
