---
title: "01-R_into"
output: html_document
---

```{r setup, include=FALSE}
knitr::opts_chunk$set(echo = TRUE)
```

## Wprowadzenie do programowania w R - cz. 1

## 1. Skąd czerpać wiedzę, gdy coś nie jest jasne?

Gdy nie jesteśmy pewni jakiejś funkcjonalności, podstawowym źródłem wiedzy jest dokumentacja. Możemy odwoływać się do zawartych w niej definicji z poziomu kodu :

```{r manual}
help("c")
?c
```

Oraz ją przeszukiwać:

```{r manual search}
help.search("vector")
??vector
```

Warto odwiedzić stronę dokumentacji R, gdzie możemy przeglądać ją całościowo oraz znaleźć wiele dodatkowych materiałów: <https://www.r-project.org/other-docs.html>

## 2. Typy danych

### 2.1 Wektory numeryczne

Podstawowym typem danych w R jest wektor.

```{r vectors numerical}
x <- 10.0 # Możemy przypisać wartość do zmiennej zarówno za pomocą '<-' jak i '='
typeof(x) # Domyślną reprezentacją danych wewnątrz wektora jest zmiennoprzecinkowy double
length(x) # Nawet, jeśli przypiszemy pojedynczą wartość, zmienna x będzie po prostu wektorem o jednostkowym rozmiarze
```

```{r vectors numerical integer}
y <- c(1L, 3L, 5L) # Funkcja c (concatenate) łączy kilka wektorów
typeof(y) # Alternatywną reprezantacją jest całkowitoliczbowy integer
z <- x + y # Możemy wykonywać standardowe operacje arytmetyczne na wektorach
z # Długość wynikowego wektora będzie równa najdłuższemu wektorowi w wyrażeniu
typeof(z) # Wynik sprowadzony do ogólniejszego typu
```

Zauważcie, że wynikiem działania na wektorach x i y o długościach odpowiednio 1 i 3 jest wektor z o długości 3. W przypadku wektorów różnej długości stosowana jest tzw. reguła odzysku (recycling rule) — wektor krótszy jest wydłużany do długości dłuższego tak, jak gdyby była wywołana funkcja powtarzająca rep(,length.out=). Jeśli długość dłuższego nie jest wielokrotnością długości krótszego, generowane jest ostrzeżenie.

```{r vectors numerical operations}
x + c(1, 0, -1)
1:4 * 2:5
x^2
exp(y)
y + c(y, 1L)
```

#### Tworzenie wektorów

Poznaliśmy już proste tworzenie wektora przez konkatenację, ale większe wektory możemy tworzyć deklarując całe ciągi liczbowe, zamiast wpisywać wszystkich wartości ręcznie.

```{r vector rep}
x <- c(2, 10, 17)
rep(x, times = 3) # Funkcja rep powtarza wartości wektora
rep(x, each = 3)
rep(x, length.out = 5)
```

```{r vector seq}
2:10
seq(2, 10) # Funkcja seq tworzy ciąg liczbowy
seq(to = 10, from = 2)

10:2
seq(from = 10, to = 2)

seq(2, 10, by = 2)
seq(2, 10, length.out = 8)
seq(2, 10, along.with = x)
```

#### Funkcje agregujące wektory

Są to funkcje o argumentach wektorowych zwracające wartość skalarną (wektor jednostkowy), wśród nich podstawowe funkcje statystyki opisowej: `mean()`, `median()`, `var()`, `sd()`, `min()`, `max()`.

```{r vector agg}
x <- c(2, 10, 17)
y <- c(1L, 3L, 5L)
mean(x) # średnia
median(y) # mediana
var(rep(1, times = 20)) # wariancja
sd(2 * y - 3) # odchylenie standardowe
max(x) # wartość maksymalna
which.min(x) # index wartości minimalnej
sum(x^2) # suma kwadratów
```

#### Indeksowanie wektorów

Podstawowy sposób indeksowania wektorów w R przypomina indeksowanie tablic w językach C, lub python - z wyjątkiem tego, że indeksem pierwszego elementu jest 1.

```{r vector base indexing}
x[1]
x[3]
```

Jednak operacja indeksowania jest ogólniejsza. Jak już wiemy, 1 jest wektorem. Wynik operacji również jest wektorem. Naturalnie więc można też indeksować dowolnym wektorem całkowitoliczbowym.

```{r vector slicing}
x[c(1, 3)]
y <- 2:10
y[seq(1, 8, by = 2)]
```

Dopuszczalne jest również indeksowanie liczbami całkowitymi ujemnymi. Oznacza to **brak** wskazanych składowych w wektorze wynikowym

```{r negative indexing}
x[-2]
y[-1:-3]
```

Mieszanie indeksów dodatnich i ujemnych nie jest obsługiwane.

### 2.2 Inne typy wektorów

#### Wektory logiczne

Są to wektory o składowych przyjmujących jedną z wartości `TRUE` albo `FALSE`.

```{r logic vector}
l <- c(TRUE, FALSE, FALSE, TRUE, TRUE)
l
```

Typowo powstają jako wynik operacji porównania wektorów numerycznych (w razie potrzeby działa reguła odzysku).

```{r logic comparison}
x == c(1, 2, 3)
x > 10
x * y^2 < 30
```

Na wektorach logicznych działają spójniki logiczne `&` (koniunkcja), `|` (alternatywa) i `!` (negacja).

```{r logic operators}
y > 0 & y < 5
```

Podobnie, jak dla wektorów numerycznych, możemy agregować wektory logiczne wykorzystując funkcje `all()` lub `any()`.

```{r logic aggregators}
all(y > 0 & y < 5) # Koniunkcja
any(y > 0 & y < 5) # Alternatywa
```

Użyteczną cechą wektorów logicznych jest to, że mogą służyć do indeksowania innych wektorów. Taki wektor logiczny nazywa się zwykle maską.

```{r logic indexing}
y[c(TRUE, FALSE, FALSE, FALSE, FALSE, TRUE)]
y[y > 0 & y < 5]
y[y > median(y)]
y[y < mean(y)]
```

Podobnie, jak widzieliśmy wcześniej w przypadku operacji na wektorze całkowitoliczbowym i zmiennoprzecinkowym, wartości logiczne w razie potrzeby konwertowane są na bardziej ogólne reprezentacje 0 i 1.

```{r logic conversion}
sum(y > 0)
sum(y < mean(y))
```

#### Wektory znakowe

```{r string}
s <- c("Ala", "Ola", 'Ula')
s
s[2]
paste(s, collapse = "-")
paste(s, 1:6)
paste(s, 1:6, sep = "")
paste(s, 1:6, sep = "-", collapse = "===")
as.numeric("32")
as.logical("true")
```

#### Wartości nieistniejące

```{r NaNs}
isFALSE(NA)
isTRUE(NA)
is.na(NA)
z <- c(1, 2)
z[5] <- 10
z
z + 30
z == 1
z == NA
is.na(z)
z[!is.na(z)]
mean(z)
mean(z[!is.na(z)])
mean(z, na.rm = TRUE)
z[is.na(z)] <- -1
z
```

#### Wektory nazwane

Składowe wektorów mogą mieć nazwy

```{r named vec}
nx <- c(a = 2, b = -10, c = 0)
nx
```

W takiej sytuacji elementy mogą być indeksowane przy pomocy nazwy

```{r named vec indexing}
nx['a']
nx[c("a", "b")]
nx[["c"]]
```

Nazwy elementów wektora dostępne są (do odczytu i zapisu) za pomocą
*właściwości* `names`.

```{r named vec update}
names(nx)
names(nx) <- c("pierwszy", "drugi", "trzeci")
nx
nx["drugi"]
```

### 2.3 Tablice i macierze

Tablica może być traktowana jako wielokrotnie indeksowany zbiór wpisów danych, na przykład numerycznych.
Wektor może być używany przez R jako tablica tylko wtedy, gdy ma wektor wymiaru jako atrybut dim.

```{r arrays}
a <- c(c(c(1, 2), c(3, 4)), c(c(5, 6), c(7, 8)))

dim(a) <- c(2,2,2) # Przypisujemy wartość wymiarów zgodną ze strukturą wektora
a

a <- array(a, c(2,2,2)) # Alternatywną formą zapisu jest funkcja array()
```

Do indeksów kolejnych wymiarów macierzy odwołujemy się po przecinkach.

```{r arrays indexing}
a[1,1,1]
a[,1,1] # Jeśli nic nie wpiszemy, to odwołamy się do całego wymiaru
a[,-1,1] # Ponownie możemy indeksować liczbami ujemnymi
a[,1,1:2] # Oraz sekwencjami
```

Macierze są podzbiorem tabel - dozwolone są w nich tylko dwa wymiary.
Przewagą macierzy są zaimplementowane dodatkowe operacje macierzowe.

```{r matrices}
b <- matrix(
    # Wektor elementów
    c(4, 2, 1, 2, 2, 1, 1, 2, 4),
    # Oraz liczba rzędów i kolumn
    nrow = 3, ncol = 3,
)
b
t(b) # Macierz transponowana
solve(b) # Macierz odwrotna
det(b) # Wyznacznik macierzy
sum(diag(b)) # Ślad macierzy
```

```{r matrices operations}
a <- matrix(1:4, nrow = 2)
a
b <- diag(nrow = 2)
b
a * b # Mnożymy kolejne elementy macierzy
a %*% b # Algebraiczne mnożenie macierzy
```

### 2.4 Ramki danych (data frames)

Dataframes to bardzo przydatne w analizie danych struktury reprezentujące po prostu tabele takie,
jak znamy z arkuszy kalkulacyjnych czy relacyjnych baz danych.

Dataframe ma 2 wymiary, jak macierz, ale dodatkowo jej kolumny są nazwane, jak w wektorze nazwanym.

```{r dataframes from matrix}
matrix_data = matrix(c(1,2,3,4,5,6,7,8),nrow=4) # Drugi wymiar macierzy wyliczy się automatycznie
dataframe_data = as.data.frame(matrix_data)
dataframe_data
```

Różne kolumny macierzy mogą zawierać różne typy danych.

```{r dataframes}
L3 <- LETTERS[1:3]
char <- sample(L3, 10, replace = TRUE)
df <- data.frame(x = c(1,2), y = 1:10, char = char)
df
```

Możemy selekcjonować wartości w ramce i je agregować.

```{r dataframe select}
df[1:2, 1:3] # Odwołanie za pomocą indeksów liczbowych
df["char"] # Selekcja kolumny po nazwie
mean(df$y) # Selekcja kolumny, która zwraca jedynie wartości
subset(df, x == 1 & y > 4) # Selekcja wykorzystująca maskowanie wektorem logicznym
```

## 3. Instrukcje sterujące

W R mamy do dyspozycji standardowy zestaw instrukcji sterujących. Po
pierwsze instrukcja warunkowa

```{r if}
if (runif(1) > 0.5) {
  "Orzeł"
}
```

również z klauzulą `else`

```{r if else}
if (runif(1) > 0.5) {
  "Orzeł"
} else {
  "Reszka"
}
```

*Funkcja `runif()` (`?runif`) zwraca jedną lub więcej liczb wylosowanych
według jednostajnego rozkładu prawdopodobieństwa --- domyślnie na
przedziale [\\(]{.math .inline}*[$$0, 1$$\\)]{.math .inline}.

Użyteczna bywa też funkcja `ifelse()`

```{r runif}
x <- runif(20)
rzuty <- ifelse(x > 0.5, "Orzeł", "Reszka")
rzuty
```

Jest też pętla warunkowa

```{r while}
liczba_orlow <- 0
while (runif(1) > 0.5) {
  liczba_orlow <- liczba_orlow + 1
}
liczba_orlow
```

pętla (potencjalnie) nieskończona

```{r runif while}
liczba_orlow <- 0
repeat {
  if (runif(1) <= 0.5) break
  liczba_orlow <- liczba_orlow + 1
}
liczba_orlow
```

i pętla iteratorowa

```{r for}
x <- runif(20)
x
for (i in seq_along(x)) {
  print(mean(x[1:i]))
}
```

Alternatywą dla pętli (zwłaszcza `for`) są funkcje zwektoryzowane oraz
funkcje wspierające styl funkcyjny, w szczególności rodzina funkcji
`lapply()` (`?lapply`).

## 4. Funkcje

Funkcje w R są obiektami. Tworzy się je przy pomocy funkcji
`function()`. Zwracaną wartością jest wartość ostatniego wyrażenia lub
argument funkcji `return()`.

```{r function}
f <- function(x, a = 2) x^2 + 10 * a

g <- function(z) {
  stopifnot(all(z > 0))
  sin(z^2) - pi
}

h <- function(x) {
  if (x < 0) {
    return(x + 10)
  }
  cos(x - 1)
}
```

Wywołania funkcji:

```{r run function}
f(10)
f(10, 4)
f(a = -1, x = 3)
f(c(-1, 1))
g(3)
# g(-3)
h(-1)
h(10)
```

## 5. Wejście i wyjście

Komórki RMarkdown same wypisują wartości, ale w kodzie R możemy to zrobić funkcją print.

```{r print}
print(c(1,2,3))
```

### 5.1 Zapis i odczyt z pliku

```{r write}
fileConn<-file("output.txt") # Otworzenie pliku
writeLines(c("Hello","World"), fileConn)
close(fileConn) # Zamknięcie pliku
```

```{r read}
fileConn<-file("output.txt")
lines <- readLines(fileConn)
close(fileConn)
lines
```

Możemy łatwo zapisywać i wczytywać dane tabelaryczne wykorzystując dataframes.

```{r csv}
write.csv(df,"output.csv", row.names = FALSE)
df_copy <- read.csv("output.csv", )
df_copy
```

### 5.2 Podstawowe wizualizacje

#### Dane jednowymiarowe

Histogram

```{r hist}
x <- sample(1:1000, 100, replace = TRUE)
hist(x)
hist(x, freq = FALSE)
hist(x, breaks = 4)
hist(x, breaks = c(0, 210, 650, 884, 1000))
```

Wykres pudełkowy

```{r box}
boxplot(x)
boxplot(x, horizontal = TRUE)
```

#### Dane dwuwymiarowe

Wykres rozproszenia (*scatter plot*)

```{r scatter}
x <- sample(1:1000, 100, replace = TRUE)
y <- sample(1:1000, 100, replace = TRUE)
plot(x, y)
plot(x, y, xlab = "Zmienna x", ylab = "Zmienna y", main = "Wykres y względem x")
```

Rysunek można zachować w pliku

```{r save plot}
pdf("scatterplot.pdf")
plot(x, y, col = "pink")
dev.off()
```

Wykres funkcji

```{r line plot}
x <- seq(-pi, pi, length.out = 100)
plot(x, sin(x), type = "l", ylab = "y")
lines(x, cos(x), type = "l", col = "orange")
```
