---
title: "Zadanie 1"
output: html_document
---

# Zadania
## Zadania oparte są na zbiorze danych precip z biblioteki standardowej R (?precip). Znajdź następujące informacje.

## 1. Jaka jest średnia i mediana opadów w rejestrowanych miastach?
```{r}
mean(precip)
median(precip)
```

## 2. Jaka jest wariancja i odchylenie standardowe opadów?
```{r}
var(precip)
sd(precip)
```

## 3. Jaki jest rozstęp opadów? [Uwaga: standardowa funkcja range() nie liczy wprost rozstępu tylko wektor dwuelementowy zawierający minimum i maksimum].
```{r}
max(precip) - min(precip)
```

## 4. Jaki jest rozstęp międzykwartylowy? Porównaj wynik uzyskany przy pomocy funkcji IQR() (?IQR) z wynikiem uzyskanym (jak na wykładzie) przy pomocy funkcji fivenum() (?fivenum).

## 5. Jakie jest odchylenie przeciętne od średniej? Jakie jest odchylenie przeciętne od mediany?
```{r}
n <- length(precip)
meanAvarageDeviation <- sum(abs(precip - mean(precip))) / n
meanAvarageDeviation
medianAvarageDeviation <- sum(abs(precip - median(precip))) / n
medianAvarageDeviation
```

## 6. Jaki jest poziom opadów w miastach, których nazwa zaczyna się na “M” (?startsWith)?
```{r}
namesVector <- names(precip)
precip[startsWith(namesVector, "M")]
```

## 7. W których miastach opady są równe średniej?
```{r}
precipMean <- mean(precip)
res <- names(precip[precip == precipMean])
res
```

## 8. W których miastach opady różnią się od mediany nie więcej niż 0.5 cala?
```{r}
precipMean <- mean(precip)
eps <- 0.5
res <- names(precip[abs(precip - precipMean) <= eps])
res
```

## 9. W którym mieście opady są najmniejsze, a w którym największe?
```{r}
res <- names(c(precip[precip == min(precip)], precip[precip == max(precip)]))
sprintf("min: %s, max: %s", res[1], res[2])
```

## 10. Ile jest miast z opadami powyżej średniej?
```{r}
length(precip[precip > mean(precip)])
```

## 11. W których miastach opady leżą powyżej górnego kwartyla?
```{r}
upperQuartile <- quantile(precip, probs = c(0.75))
citiesAboveUpperQuartile <- precip[precip > upperQuartile]
names(citiesAboveUpperQuartile)
```

## 12. W których miastach opady leżą poniżej dolnego kwartyla?
```{r}
lowerQuartile <- quantile(precip, probs = c(0.25))
citiesBelowlowerQuartile <- precip[precip < lowerQuartile]
names(citiesBelowlowerQuartile)
```

## 13. Narysuj histogram rozkładu. Jakie wnioski na temat rozkładu można z niego wyciągnąć?
```{r}
hist(precip)
```

## 14. Narysuj wykres pudełkowy rozkładu. Jakie z niego płyną wnioski? Które miasta stanowią wartości odstające na wykresie pudełkowym (?boxplot, ?boxplot.stats)?
```{r}
boxplot(precip)
```
