---
title: "02-R_practice"
author: "Hubert Guzowski"
output: html_document
---

```{r setup, include=FALSE}
knitr::opts_chunk$set(echo = TRUE)
```

```{r check for package existence}
install_if_not_installed <- function(packageName) {
  if (nzchar(system.file(package = packageName))) {
    print(paste("Package", packageName, "is already installed."))

  } else {
    print("Installing", packageName)
    install.packages(packageName)
  }
}
```

## Wprowadzenie do programowania w R - cz. 2

Podczas tego laboratorium przestawione zostanie kilka narzędzi statystycznych w R a następnie pochylimy się nad bliższą praktyce analizą statystyczną wybranego zbioru danych.

## 1. Funkcje wbudowane, biblioteka standardowa, instalacja pakietów

Funkcjonalności dostępne w ramach języka programowania zwykle można podzielić na 3 grupy na podstawie ich dostępności. Pierwszą z nich są funkcjonalności wbudowane (built-ins), których nie musimy ładować do programu - są częścią składni języka i w rezultacie są od razu obecne w przestrzeni nazw.

```{r built-ins}
builtins()[1:50] # Funkcja listująca wszystkie nazwy built-ins. [1:50] selekcjonuje tylko wycinek listy
```

Drugą kategorią są pakiety instalowane razem z językiem, które nie są domyślnie załadowane. Razem z built-ins nazywa się je często biblioteką standardową. Rozmiary tych bibliotek różnią się w zależności od języka - np. python i R dostarczają znacznie więcej gotowych funkcji, niż C.

Poniżej przykład, jak możemy ładnie wylistować zainstalowane pakiety. Priorytet "base", to pakiety wbudowane a "recommended", to domyślnie zainstalowane, ale nie załadowane.

```{r standard-lib}
i <- installed.packages()
i[ i[,"Priority"] %in% c("base","recommended"), c("Package", "Priority")]
```

Załadujmy przykładowy rekomendowany pakiet i sprawdźmy, co zawiera:

```{r lib load}
library(MASS) # MASS = Modern Applied Statistics with S
ls(getNamespace("MASS"), all.names = TRUE)[1:50]
```

Ostatnią kategorią pakietów są te od dostawców zewnętrznych (third party). Często zawierają najbardziej wyspecjalizowane i rozbudowane funkcjonalności przygotowane w jakimś konkretnym celu. Najczęściej pakiety te można pobrać z repozytorium CRAN (Comprehensive R Archive Network). Zainstalujmy dla przykładu jeden z popularniejszych pakietów i zobaczmy, co możemy dzięki niemu zrobić.

```{r install package}
install_if_not_installed("flextable")
```

```{r flextable example}
library(flextable) # Ładowanie pakietu

flextable(mtcars) # Flextable zgodnie z nazwą służy do tworzenia konfigurowalnych tabelek w RMarkdown
```

## 2. Rozkłady prawdopodobieństwa

Oczywiście na zajęciach ze statystyki będą nam też potrzebne rozkłady prawdopodobieństwa. Na ogół są reprezentowane przez 4 funkcje:

-   `dxx` - gęstość lub funkcja prawdopodobieństwa
-   `pxx` - dystrybuanta
-   `qxx` - funkcja kwantylowa
-   `rxx` - losowanie zgodne z rozkładem.

`xx` jest ciągiem znaków oznaczającym rozkład, np. `unif` - rozkład jednostajny, `norm` - normalny, `binom` - dwumianowy, `pois` - Poissona, `t` - t (Studenta), `f` - F (Fishera-Snedecora).

```{r probs}
dnorm(2.3)
pnorm(2.3)
x1 <- rnorm(10)
mean(x1)
var(x1)
sd(x1)
x2 <- rnorm(10, mean = 1, sd = 5)
mean(x2)
var(x2)
sd(x2)
dpois(2, lambda = 1)
rpois(10, lambda = 1)
qpois(0.75, lambda = 1)
```

Dla osiągnięcia potwarzalności obliczeń z czynnikiem losowym stosuje się funkcję `set.seed()`

```{r seeding}
rnorm(10)
rnorm(10)
set.seed(2020)
rnorm(10)
set.seed(2020)
rnorm(10)
```

## 3. Praca z ramkami danych

Na ostatnich ćwiczeniach ramki danych zostały krótko wspomniane. W tej sekcji rozwiniemy ich wykorzystanie poznając nowe funkcjonalności oraz pracując z jednym z klasycznych zbiorów danych - iris. Zawiera on pomiary długości i szerokości płatków korony (petal) oraz kielicha (sepal) dla 3 różnych gatunków irysów.

```{r iris dataset}
data(iris)
iris
```

Pod nazwami kolumn możemy zauważyć ich typ. `dbl` to znany nam już typ zmiennoprzecinkowy double. `fctr` to factor. Jest to typ o skończonym zestawie wartości, a więc reprezentuje zmienne kategoryczne (uporządkowane lub nie). Wewnętrznie reprezentowany jest przez wektor całkowitoliczbowy. Czynniki powstają z wektorów, których składowe przyjmują wartości z pewnego (zwykle niewielkiego) zbioru. Są specjalnie traktowane przez wiele funkcji przetwarzających dane.

```{r factor}
iris[iris$Species == "setosa",]     # wybieramy wiersze o wartości "setosa" i wszystkie kolumny (jeżeli nic nie ma po przecinku to wyjmujemy wszystkie kolumny)
```

Jeżeli chcemy wyjąć kilka kolumn jednocześnie, to jako drugi argument po przecinku podajemy wektor stworzony z ich nazw.

```{r factor continued}
iris[iris$Species %in% c("setosa", "virginica"), c("Sepal.Length", "Sepal.Width")]
```

R dostarcza nam bardzo przydatnej funkcji podsumowującej, która robi kilka rzeczy na raz.

```{r summary}
summary(iris)
```

Pakiety zewnętrzne dodatkowo ułatwią nam pracę z ramkami danych. dplyr dostarcza zestaw narzędzi, które bardzo upraszczają składnię operacji. Jest to jeden z szeroko wykorzystywanych pakietów zawartych w zestawie data-sciencowym paczek w R o nazwie Tidyverse.(https://dplyr.tidyverse.org/)

```{r dplyr}
install_if_not_installed("dplyr")
```

Z pomocą tego pakietu możemy tworzyć pipeline'y wykorzystując operator %>%, który przekazuje wynik jednej operacji do drugiej. Poniżej zaczynamy od zbioru danych, by następnie pogrupować wyniki ze względu na gatunek i na końcu zebrać je wykorzystując jako agregator wyliczenie średniej.

```{r migittr pipeline}
library(dplyr)

iris %>% group_by(Species) %>% summarise(mean_petal_length = mean(Petal.Length))
```

Możemy teraz w wygodny sposób przeprowadzać relatywnie skomplikowane operacje:

```{r operating on dataframes}
iris %>% filter(Species == "setosa") # Wybierz tylko rekordy z gatunku setosa
iris %>% filter(Sepal.Length > 5, Species %in% c("setosa", "virginica")) # Połączenie 2 warunków wyboru
iris %>% select(Sepal.Length, Petal.Length) # Tym razem wybieramy tylko 2 kolumny
iris %>% select(-Sepal.Width, -Petal.Width) # Albo wszystkie kolumny poza dwoma
iris %>% group_by(Species) %>% summarise(count = n()) # Zliczamy liczności rekordów w gatunkach
iris %>% summarise(var_petal_length = var(Sepal.Length)) # Wyliczamy wariancję długości płatków
iris %>% mutate(Sepal.Area = Sepal.Length * Sepal.Width) # Mutate tworzy nową kolumnę
```

Możemy też korzystać z wbudowanych pipeline'ów:

```{r built in pipeline}
iris |> filter(Species == "setosa")
```

Możemy też łączyć rekordy z dwóch tabel:

```{r join}
id_1 <- c("A", "B", "C", "D")
id_2 <- c("A", "B", "C", "E")
name <- c("John", "Jane", "Bob", "Jake")
age <- c(25, 30, 35, 40)
city <- c("New York", "Los Angeles", "Chicago", "Detroit")

df_1 <- data.frame(ID = id_1, Name = name, Age = age)
df_2 <- data.frame(ID = id_2, City = city)

left_join(df_1, df_2, by = "ID")
right_join(df_1, df_2, by = "ID")
inner_join(df_1, df_2, by = "ID")
full_join(df_1, df_2, by = "ID")
```

## 4. Proste wykresy z Plotly

Plotly jest popularnym pakietem wykorzystywanym do wizualizacji zarówno w języku R, jak i python. Na stronie https://plotly.com/r/ możemy znaleźć wiele przykładów kodu do przygotowania wykresów. Poniżej narysujemy kilka podstawowych. Plotly jest otwarto-źródłowym projektem dostarczonym przez zewnętrzną organizację, więc należy go najpierw pobrać z CRAN:

```{r install plotly}
install_if_not_installed("plotly")
```

Jednym ze standardowych sposobów wizualizacji rozkładu zmiennej są histogramy. Dostarczają graficznie znacznie więcej informacji, niż prosta średnia i zakresy.

```{r iris histogram}
library(plotly)
fig <- plot_ly(iris, x= ~Sepal.Length, type = "histogram")

fig
```

```{r iris histogram overlap}
fig <- plot_ly(alpha = 0.6)
fig <- fig %>% add_histogram(x = iris[iris$Species == "setosa", "Sepal.Length"], name = "setosa")
fig <- fig %>% add_histogram(x = iris[iris$Species == "versicolor", "Sepal.Length"], name = "versicolor")
fig <- fig %>% add_histogram(x = iris[iris$Species == "virginica", "Sepal.Length"], name = "virginica")
fig <- fig %>% layout(barmode = "overlay")

fig
```

Wykresy pudełkowe dostarczają bardzo podobne dane, co funkcja summary wykonana dla ramki danych, ale w formie graficznej, która pozwala łatwo porównać wartości. W plotly wykresy są interaktywne - najedź na elementy wykresu pudełkowego, by otrzymać dokładniejsze informacje.

```{r iris boxplots}
fig <- plot_ly(y = iris[iris$Species == "setosa", "Sepal.Length"],
               name = "setosa",
               type = "box")

fig <- fig %>% add_trace(y = iris[iris$Species == "versicolor", "Sepal.Length"],
                         name ="versicolor",
                         type = "box")

fig
```

Kolejne wykresy wizualizują dane 3-wymiarowe. Wykorzystamy więc zbiór danych zawierający mapę topograficzną wulkanu Maunga Whau, który znajduje się na polu wulkanicznym Aucklan. Formatem zbioru jest macierz 10 x 10 z wartością wysokości w każdej komórce.

```{r contour plot}
fig <- plot_ly(z = ~volcano, type = "contour")

fig
```

```{r 3d surface plot}
fig <- plot_ly(z = ~volcano)
fig <- fig %>% add_surface()

fig
```

## Ćwiczenia w trakcie zajęć

Zadania oparte są na zbiorze danych Auto:

```{r auto}
install_if_not_installed("ISLR") # Paczka zbiorów danych z książki Introduction to Statistical Learning in R
library(ISLR)
data(Auto)
Auto
```

Należy napisać skrypt w R, który znajduje następujące informacje.

1.  Jakie jest średnie zużycie paliwa (mpg) wszystkich samochodów?
```{r auto mean mpg}
Auto %>% summarise(mean = mean(mpg))
```

Alternatywnie:

```{r auto mean mpg version 2}
mean(Auto[,"mpg"])
```

2.  Jakie jest średnie zużycie paliwa samochodów, które mają 4 cylindry?
```{r auto with 4 cylinder mean mpg}
Auto %>% filter(cylinders == 4) %>% summarise(mean = mean(mpg))
```

Alternatywnie:

```{r auto with 4 cylinder mean mpg 2}
mean(Auto[Auto$cylinders == 4,"mpg"])
```

3.  Jaka jest mediana wagi (weight) wszystkich samochodów?
```{r wight median}
Auto %>% summarise(median = median(weight))
```

Alternatywnie:

```{r wight median 2}
Auto[, "weight"] %>% median()
```

4.  Jakie jest średnie zużycie paliwa samochodów wyprodukowanych w roku 72?
```{r produced in 72 mpg mean}
Auto[Auto$year == 72, "mpg"] |> mean()
```

5.  Jaka jest wariancja przyspieszenia (acceleration) wszystkich samochodów?
```{r standard deviation of acceleration}
Auto[, "acceleration"] |> sd()
```

6.  Jaka jest wariancja przyspieszenia samochodów japońskich (origin == 3)?
```{r japanese cars acceleration variance}
Auto %>% filter(origin == 3) %>% summarise(standard_deviation = sd(acceleration))
```

Alternatywnie:

```{r japanese cars acceleration variance 2}
Auto[Auto$origin == 3, "acceleration"] %>% var()
```

7.  Ile jest samochodów, których moc (horsepower) jest powyżej średniej?
```{r horsepower above mean}
horsepowerMean <- Auto[, "horsepower"] %>% mean()
horsepowerMean
Auto %>% filter(Auto$horsepower > horsepowerMean) %>% summarise(count = n())
```

Alternatywnie:

```{r horsepower above mean 2}
length(Auto[Auto$horsepower > horsepowerMean, "horsepower"])
```

8.  Jaka jest maksymalna moc samochodów, których waga jest poniżej średniej?
```{r max powero of cars with weight below mean}
weightMean <- Auto[,"weight"] %>% mean()
Auto %>% filter(Auto$weight < weightMean) %>% summarise(maxHorsePower = max(horsepower))
```

Alternatywnie:

```{r max powero of cars with weight below mean 2}
Auto[Auto$weight < weightMean, "horsepower"] %>% max()
```

9.  Ile jest samochodów, których zużycie paliwa jest poniżej średniej (czyli mpg jest powyżej średniej)?
```{r lowest petrol consumption}
meanMpg <- Auto[, "mpg"] |> mean()
Auto %>% filter(Auto$mpg > meanMpg) %>% summarise(count = n())
```

Alternatywnie:

```{r lowest petrol consumption2}
length(Auto[Auto$mpg > meanMpg, "mpg"])
```

10. Jaka jest minimalna liczba cylindrów samochodów, których zużycie paliwa jest poniżej średniej?
```{r min cylinders}
min(Auto[Auto$mpg > mean(Auto$mpg), "cylinders"])
```

11. Ile jest samochodów o maksymalnej pojemności silnika (displacement)?
```{r cars count with max displacement}
length(Auto[Auto$displacement == max(Auto$displacement), "displacement"])
```

12. Jaka jest maksymalna waga (weight) samochodów, których pojemność silnika jest mniejsza od jej mediany?
```{r max weight}
max(Auto[Auto$displacement < median(Auto$displacement), c("weight")])
```

13. Zwizualizuj z wykorzystaniem wykresu pudełkowego informacje o wadze aut z podziałem w zależności od kraju produkcji
```{r visualize cars weight based on origin}
weightBoxPlot <- plot_ly(y = Auto[Auto$origin == 1, "weight"],
                        name = "American",
                        type = "box")

weightBoxPlot <- weightBoxPlot %>% add_trace(y = Auto[Auto$origin == 2, "weight"],
                                            name = "European",
                                            type = "box")

weightBoxPlot <- weightBoxPlot %>% add_trace(y = Auto[Auto$origin == 3, "weight"],
                                            name = "Japanese",
                                            type = "box")

weightBoxPlot
```

14. Zwizualizuj moc aut na histogramie z podziałem w zależności od ilości cylindrów.
```{r}
horsepowerHist <- plot_ly(alpha = 0.6)
horsepowerHist <- horsepowerHist %>% add_histogram(x = Auto[Auto$cylinders == 3, "horsepower"], name = "3")
horsepowerHist <- horsepowerHist %>% add_histogram(x = Auto[Auto$cylinders == 4, "horsepower"], name = "4")
horsepowerHist <- horsepowerHist %>% add_histogram(x = Auto[Auto$cylinders == 5, "horsepower"], name = "5")
horsepowerHist <- horsepowerHist %>% add_histogram(x = Auto[Auto$cylinders == 6, "horsepower"], name = "6")
horsepowerHist <- horsepowerHist %>% add_histogram(x = Auto[Auto$cylinders == 8, "horsepower"], name = "8")
horsepowerHist <- horsepowerHist %>% layout(barmode = "overlay")

horsepowerHist
```

Alternatywnie:

```{r}
distinctCylinders <- sort(unique(Auto$cylinders))

horsepowerHist <- plot_ly(alpha = 0.6)

for (distinctCylinder in distinctCylinders) {
    horsepowerHist <- horsepowerHist %>% add_histogram(x = Auto[Auto$cylinders == distinctCylinder, "horsepower"],
                                                        name = paste(as.character(distinctCylinder), "cylinders"))
}

horsepowerHist <- horsepowerHist %>% layout(barmode = "overlay")

horsepowerHist
```
